臺灣嘉義地方法院民事判決
110年度嘉簡字第610號
原      告  台新國際商業銀行股份有限公司

法定代理人  尚瑞強  
訴訟代理人  王裕程  
被      告  蕭正明  
            蕭炳弘  
            蕭炳良  
共      同
訴訟代理人  李政昌律師
受 告知 人  蕭硯馨  
上列當事人間代位請求分割遺產事件，本院於民國110年11月19
日言詞辯論終結，判決如下： 
    主  文
被告蕭正明、蕭炳弘、蕭炳良及被代位人蕭硯馨，應就附表一編
號1、2所示遺產辦理繼承登記。
被告蕭正明、蕭炳弘、蕭炳良及被代位人蕭硯馨就附表一所示遺
產，應按附表二所示應繼分比例分割為分別共有。
訴訟費用新臺幣（下同）3,970元，由兩造按如附表二所示訴訟
費用分擔比例負擔。 
    事實及理由
一、原告主張：受告知人即被代位人蕭硯馨向原告申請現金卡使
    用，至110年8月26日止，共積欠本金494,539元及利息未為
    清償，查如附表一所示之財產（下稱系爭遺產）原為蕭硯馨
    之被繼承人蕭邱金鳳所有，蕭邱金鳳已死亡，其繼承人均未
    拋棄繼承，依繼承之法律關係應由蕭硯馨及被告蕭正明、蕭
    炳弘、蕭炳良等人繼承而公同共有，應繼分比例各如附表二
    ，蕭硯馨及被告蕭正明、蕭炳弘、蕭炳良迄今尚未就不動產
    部分辦理繼承登記，復未就系爭遺產協議分割，亦無不能分
    割之情形，因蕭硯馨人已陷於無資力而怠於行使分割系爭遺
    產之權利，已妨礙原告對蕭硯馨財產之執行，原告為保全債
    權之必要，自得代位蕭硯馨請求分割系爭遺產，以終止繼承
    人間之公同共有關係。爰依民法第242 條、第1164條之規定
    提起本訴等語，並聲明：（一）被代位人蕭硯馨與蕭正明、
    蕭炳弘、蕭炳良應就附表一編號1、2之遺產辦理繼承登記。
    （二）被代位人蕭硯馨及被告蕭正明、蕭炳弘、蕭炳良應就
    附表一所示遺產，應按附表二之應繼分比例分割為分別共有
    。 
二、被告均以：被告等人對祖產老家均有濃厚情感，具家族傳承
　　之意義，目前被告蕭正明仍居住老家，希望按應繼分比例保
    持共有等語。　　
三、本院得心證之理由：
（一）原告主張蕭硯馨積欠其債務未為清償，業據其提出本院97
      年度促字第1069號支付命令暨確定證明書為證(本院卷第1
      2至15頁)，而蕭硯馨於109年間之財產總額為0及所得之給
      付總額為3,280 元等情，有本院依職權調閱之稅務電子閘
      門財產所得調件明細表在卷可憑。足認原告確為蕭硯馨之
      債權人且其已無力清償債務；又被繼承人蕭邱金鳳於99年
      12月3日死亡遺留系爭遺產，其繼承人為蕭硯馨及被告蕭
      正明、蕭炳弘、蕭炳良之應繼分應如附表二所示等情，有
      原告提出系爭遺產中之土地、建物登記第一類謄本（本院
      卷第43至45頁)為證，並經本院調取109年度嘉簡字第164
      號撤銷遺產分割登記卷宗核閱無訛，且為被告等人所不爭
      執，堪信為真實。　
（二）債務人怠於行使其權利時，債權人因保全債權，得以自己
      之名義，行使其權利；但專屬於債務人本身者，不在此限
      ，民法第242 條定有明文。又繼承人自繼承開始時，除本
      法另有規定外，承受被繼承人財產上之一切權利、義務；
      繼承人有數人時，在分割遺產前，各繼承人對於遺產全部
      為公同共有，此為民法第1148條第1 項前段、第1151條分
      別明定，故繼承人於繼承開始後，其對遺產之權利，性質
      上應屬具有財產價值之權利，且非專屬債務人本身之權利
      ，自得由債權人依民法第242 條規定代位行使之。經查，
      蕭硯馨積欠原告債務未清償且為蕭邱金鳳之繼承人，而系
      爭遺產未見有何依法律規定或依契約訂定不分割之情形，
      則系爭遺產未辦理分割確足認被代位人有怠於行使遺產分
      割請求權之情事，致其無從按應繼分比例取得系爭遺產，
      進而清償積欠原告債務。故原告主張代位提起本件分割遺
      產訴訟以消滅系爭遺產之公同共有關係，即屬有據。
（三）因繼承於登記前已取得不動產物權者，應經登記，始得處
      分其物權，民法第759 條定有明文。又繼承人將公同共有
      之遺產，變更為分別共有，係使原公同關係消滅，另創設
      繼承人各按應有部分對遺產有所有權之新共有關係，其性
      質應屬分割共有物之處分行為，故該遺產如係不動產，繼
      承中一人或數人除經全體繼承人同意外，非先為全體繼承
      人之利益，辦理公同共有之繼承登記後，依民法第759 條
      之規定，應不得逕行請求將該遺產變更為分別共有登記（
      最高法院85年度台上字第1873號判決意旨參照）。經查，
      附表一編號1、2之不動產(下稱系爭不動產)登記所有人仍
      為蕭邱金鳳，有系爭不動產登記第一類謄本可參，其繼承
      人即蕭硯馨及被告蕭正明、蕭炳弘、蕭炳良尚未就系爭不
      動產辦理繼承登記，而因分割遺產屬處分行為須登記後方
      得為之，原告訴請蕭硯馨及被告蕭正明、蕭炳弘、蕭炳良
      就系爭不動產辦理繼承登記，為有理由，應予准許，爰判
      決如主文第1項所示。
（四）繼承人欲終止其間之公同共有關係，惟有以分割遺產之方
      式為之，而公同共有物分割之方法，依民法第830 條第2
      項之規定，按分別共有物分割之規定即以原物分配或變賣
      分割為之。是以，將遺產之公同共有關係終止改為分別共
      有關係，性質上屬於分割遺產方法之一（最高法院82年度
      台上字第748 號判決意旨參照）。裁判分割遺產訴訟，為
      形式之形成訴訟，其事件本質為非訟事件，究依何種方式
      為適當，法院有自由裁量之權，並應斟酌當事人之聲明、
      遺產之性質、經濟效用及全體繼承人之利益等情事公平決
      之，不受當事人聲明之拘束，惟應斟酌全體繼承人之利害
      關係、遺產之性質、價格及利用效益等情事，以謀分割方
      法之公平適當。本院審酌原告代位提起本件訴訟目的，係
      在於將來備供就被代位人所分得財產為強制執行，且依系
      爭遺產之財產性質、經濟效用及各繼承人利益，由各繼承
      人按其應繼分比例分割為分別共有，此分割方法並無何困
      難且符合各繼承人利益及公平原則，而蕭硯馨(長女)及被
      告蕭正明(配偶)、蕭炳弘(長男)、蕭炳良(次男)均為被繼
      承人蕭邱金鳳之配偶及直系血親卑親屬之關係，因繼承而
      公同共有系爭遺產，依民法第1138條、第1141條之規定，
      其等應繼分應如附表二所示。是系爭遺產按各繼承人之應
      繼分比例分割為分別共有，應屬適當公允之分割方式，爰
      判決如主文第2 項所示。
四、因共有物分割、經界或其他性質上類似事件涉訟，由敗訴當
    事人負擔訴訟費用顯失公平者，法院得酌量情形，命勝訴之
    當事人負擔其一部，民事訴訟法第80條之1 定有明文。裁判
    分割遺產之形成訴訟，法院決定遺產分割之方法時，應斟酌
    何種分割方法較能增進遺產之經濟效益，並兼顧全體繼承人
    之利益，以決定適當之分割方法，不受原告聲明之拘束，亦
    不因何造起訴而有不同。本件原告即代位人請求裁判分割遺
    產雖有理由，惟關於訴訟費用之負擔，仍應如附表二訴訟費
    用分擔比例欄所示比例由兩造分別負擔，始屬公允。經核本
    件訴訟費用確定為第一審裁判費3,970元，爰確定如主文第3
     項所示。
五、訴訟費用負擔之依據：民事訴訟法第80條之1 、第85條第1
    項前段。 
中　　華　　民　　國　　110 　年　　12　　月　　 3　　日
                  臺灣嘉義地方法院嘉義簡易庭
                                  法　官　陳思睿
以上正本係照原本作成。
如對本判決上訴，須於判決送達後20日內向本庭（嘉義市文化路
308之1號）提出上訴狀（均須按他造當事人之人數附繕本）。如
委任律師提起上訴者，應一併繳納上訴審裁判費。
中　　華　　民　　國　　110 　年　　12　　月　　 3　　日
                                  書記官  黃士祐
附表一：被繼承人蕭邱金鳳所遺財產 
編號   遺產項目 面積（平方公尺） 權利範圍/金額 1 嘉義縣○○鄉○○段000地號土地 75.67 1分之1 2 嘉義縣○○鄉○○段000○號建物 (門牌號碼:嘉義縣○○鄉○○村0鄰○○000號) 63.12 1分之1 3 嘉義市第四信用合作社（帳號：0000000000000）存款  31元 4 華南商業銀行嘉義分行（帳號：000000000000）存款  443元 
附表二：
編號 共有人 應繼分比例 訴訟費用分擔比例 1 蕭硯馨 1/4 1/4(由原告負擔) 2 蕭正明 1/4 1/4 3 蕭炳弘 1/4 1/4 4 蕭炳良 1/4 1/4